---
title: "Bulk RNA-seq: DGE解析 + バッチ/共変量  実践ガイド"
author: "matsui-lab"
date: "`r format(Sys.Date())`"
output:
  html_document:
    toc: true
    toc_depth: 3
    toc_float: true
    number_sections: true
  pdf_document:
    toc: true
    number_sections: true
editor_options:
  chunk_output_type: inline
---

```{r setup, include=FALSE}
knitr::opts_chunk$set(echo = TRUE, message = FALSE, warning = FALSE)
suppressPackageStartupMessages({
  library(SummarizedExperiment)
  # library(DESeq2)   # 実行例は eval=FALSE で記載
  # library(edgeR)
  # library(limma)
})
set.seed(1)
```

# この資料のねらい
- **DGE（Differential Gene Expression）** の**目的**・**前提**・**全体像**を押さえる。
- 主要手法（DESeq2 / edgeR / limma-voom）の**考え方と比較**を俯瞰し、**DESeq2** に焦点を当てて**モデルの原理**と**実装手順**を解説。
- **設計式（デザイン行列）** を中心に、**バッチ**や**連続共変量**、**交互作用**、**ペア設計**など**現実の実験デザイン**へ拡張する方法を提示。
- **出力の解釈**（effect size, FDR, 方向性）、**可視化**、**診断**（外れ・Cook’sディスタンス）まで含む**実戦レシピ**集。

> ここでは主に **count-level** の DGE を扱います。前段のQCは `04_bulk_qc_core.Rmd` を参照。

# DGE の目的と全体ワークフロー
**目的**：群間・条件間で**体系的に発現が変動**する遺伝子を、**統計的に有意**かつ**効果量とともに**同定する。

**前提**：
- カウント表（遺伝子 × サンプル）と `colData`（群・バッチ等）
- 適切な **ライブラリサイズ補正**（DESeq2/edgeR は内部でモデル化）
- QC済み（外れ候補の処理、設計式検討）

**全体像**：
1. デザインの明確化（目的の効果と調整すべき要因）
2. フィルタリング（低発現の除外）
3. 正規化／オフセットの推定（サイズ因子）
4. 分散・平均の関係の推定（分散縮約）
5. 対比（contrast）の設定と検定（Wald / LRT 等）
6. 多重検定補正（FDR）
7. 診断・可視化・生物学的解釈（アノテ・GSEA 等）

# 主要手法の比較（要点）
- **DESeq2**：負の二項回帰（NB GLM）、**サイズ因子**でライブラリ規模をモデル化、**分散のEmpirical Bayes縮約**、**Wald検定**（係数）/ **LRT**（モデル比較）、**LFC縮約**（`apeglm`/`ashr`）。小規模でも堅牢。DESeq2パッケージはカウントデータの分散-平均依存性を推定し、負の二項分布モデルを用いて差次的発現を検定する【56786557253194†L7-L10】。
- **edgeR**：NB GLM、**TMM** 正規化、**分散推定**（common/trended/tagwise）と **対比**が柔軟、古典的だが今も強力。
- **limma-voom**：logCPMに変換し**mean-variance**を**voom重み**で扱う線形モデル。サンプル数が多めで特に高性能、設計式が直感的。

# DESeq2 のモデル原理（骨子）
- 観測カウント $K_{ij}$（遺伝子 $i$, サンプル $j$）は **NB**：$K_{ij} \sim \text{NB}(\mu_{ij}, \alpha_i)$。
- 期待値 $\mu_{ij} = s_j \cdot q_{ij}$。$s_j$ は**サイズ因子**（ライブラリ規模）、$q_{ij}$ は**真の相対発現**。
- 線形予測子：$\log(q_{ij}) = x_j^\top \beta_i$（設計行列 $X$ と遺伝子別係数 $\beta_i$）。
- $\alpha_i$（分散）は遺伝子別に推定し、**平均に対する曲線**へ**収縮**（shrinking）。
- 検定：係数の **Wald**（特定効果） or **LRT**（入れ子モデル比較）。
- **独立フィルタリング**：低平均の遺伝子を自動除外し検出力を向上（FDR制御と両立）。
- **LFC縮約**：効果量（log2FoldChange）の推定不確実性を縮小し、**火山図の過大評価**を防ぐ。

# 標準ワークフロー（DESeq2）

## 最小実行例（骨格：2群比較）
```{r deseq2-basic, eval=FALSE}
# BiocManager::install("DESeq2")
library(DESeq2)
# se: SummarizedExperiment（assay "counts" が raw counts）
colData(se)$group <- factor(colData(se)$group, levels=c("Ctrl","Treat"))
dds <- DESeqDataSet(se, design = ~ group)
# 低発現フィルタ（例：少なくとも n/3 サンプルでカウント>=10）
dds <- dds[rowSums(counts(dds)>=10) >= ceiling(ncol(dds)/3), ]
# 推定
dds <- DESeq(dds)
res <- results(dds, name = "group_Treat_vs_Ctrl")
# 効果量縮約（推奨）
res_shr <- lfcShrink(dds, coef="group_Treat_vs_Ctrl", type="apeglm")
# 上位を閲覧
head(as.data.frame(res_shr)[,c("log2FoldChange","lfcSE","pvalue","padj")])
```

## 可視化（MA・火山図・PCA）
```{r viz, eval=FALSE}
plotMA(res, ylim=c(-4,4))
# 火山図（簡易）
res_df <- as.data.frame(res_shr)
with(res_df, plot(log2FoldChange, -log10(padj), pch=16, main="Volcano (shrunk LFC)"))
# PCA
vsd <- vst(dds, blind=TRUE)
plotPCA(vsd, intgroup=c("group","batch"))
```

## 連続共変量/バッチの取り扱い（設計式）
```{r design-covariates, eval=FALSE}
colData(se)$batch <- factor(colData(se)$batch)
colData(se)$RIN <- as.numeric(colData(se)$RIN)
# 群効果を主目的 → バッチ・RINを調整
dds <- DESeqDataSet(se, design = ~ batch + RIN + group)
dds <- DESeq(dds)
res <- results(dds, name = "group_Treat_vs_Ctrl")
```

## 交互作用（例：群×時間）
```{r interaction, eval=FALSE}
# group: Ctrl/Treat, time: 0h/24h/48h（因子）
colData(se)$time <- factor(colData(se)$time, levels=c("0h","24h","48h"))
dds <- DESeqDataSet(se, design = ~ batch + group * time)  # 主効果 + 交互作用
# 交互作用の検定（時間変化の群依存性）
dds <- DESeq(dds, test="LRT", reduced=~ batch + group + time)
res_int <- results(dds)
# 特定の時間点での群差（contrast）
res_24 <- results(dds, contrast=list(c("group_Treat_vs_Ctrl","groupTreat.time24h")))
```

## ペア設計（被験者内比較）
```{r paired, eval=FALSE}
# subject毎に before/after を測定
colData(se)$subject <- factor(colData(se)$subject)
colData(se)$condition <- relevel(factor(colData(se)$condition), ref="before")
dds <- DESeqDataSet(se, design = ~ subject + condition)  # ブロック効果
dds <- DESeq(dds)
res <- results(dds, name="condition_after_vs_before")
```

## 多群（ANOVA型）
```{r multi-group, eval=FALSE}
# 3群 A/B/C → まず全体差を LRT で検定
dds <- DESeqDataSet(se, design = ~ batch + group)
dds <- DESeq(dds, test="LRT", reduced=~ batch)
res_all <- results(dds)
# その後、ペアのコントラスト（B vs A, C vs A など）を個別に
res_BA <- results(dds, contrast=c("group","B","A"))
res_CA <- results(dds, contrast=c("group","C","A"))
```

# 結果の読み解き方
- **`log2FoldChange`（効果量）**：`apeglm/ashr` で縮約後を推奨。符号は `contrast` の順序に依存。
- **`padj`（FDR）**：0.05を起点に、**生物学的閾値**（|LFC| ≥ 1 など）と**併用**。
- **独立フィルタ**の影響：低平均の遺伝子ほど検出力が低い→自動で除外されうる。
- **外れサンプル/高影響点**：`cooks`（Cook’sディスタンス）で診断、必要に応じて `minReplicatesForReplace` や再QC。

```{r diagnostics, eval=FALSE}
par(mfrow=c(1,2))
plot(metadata(dds)$dispersionFunction)
plot(counts(dds, normalized=TRUE)[which.max(abs(res$log2FoldChange)),], pch=16,
     ylab="normalized counts", main="Top DE gene (check spread)")
```

# よくある設計式レシピ集
- **群だけ**：`~ group`
- **群 + バッチ**：`~ batch + group`
- **群 + 連続共変量**：`~ cov + group`
- **群 × 時間**：`~ group * time`（主効果+交互作用）
- **被験者内ペア**：`~ subject + condition`
- **複数バッチ**（装置×日など）：`~ machine + date + group`（**完全交絡**に注意）

> **完全交絡**（例：バッチAがCtrlのみ、バッチBがTreatのみ）は**群効果とバッチ効果が分離不能**。設計段階で回避、既に発生している場合は**推定不能**である旨を明記。

# バッチの扱い：設計式 vs 補正
- **原則**：**目的効果（群差）をモデル化**し、その他の系統差（バッチ/担当/日付/RIN）を**共変量として設計式に入れる**のが第一選択。
- **補正（表現値の変換）**：可視化や探索では `removeBatchEffect`/ComBat も有用。ただし**推定（検定）**は**設計式ベース**で一貫させるのが安全。
- **sva**（潜在バッチ）：`svaseq` で潜在因子を推定し `design = ~ sv1 + sv2 + group` のように組み込む。

```{r sva, eval=FALSE}
# BiocManager::install("sva")
library(sva)
vsd <- vst(dds)
mod <- model.matrix(~ group, data = as.data.frame(colData(vsd)))
mod0 <- model.matrix(~ 1, data = as.data.frame(colData(vsd)))
sv <- svaseq(assay(vsd), mod, mod0)$sv
colData(dds)[, paste0("sv", seq_len(ncol(sv)))] <- sv
design(dds) <- ~ . + sv1 + sv2 + group
dds <- DESeq(dds)
```

# 実データ（airway）の完全レシピ（再現用）
```{r airway, eval=FALSE}
# BiocManager::install(c("airway","DESeq2"))
library(airway); library(DESeq2)
data("airway")
se <- airway
# condition: trt/unt
colData(se)$condition <- relevel(colData(se)$dex, ref="untrt")
# ここでは単純化しバッチ等は無し
dds <- DESeqDataSet(se, design = ~ condition)
dds <- dds[rowSums(counts(dds)>=10) >= (ncol(dds)/3),]
dds <- DESeq(dds)
res <- lfcShrink(dds, coef="condition_trt_vs_untrt", type="apeglm")
plotMA(res)
plotPCA(vst(dds), intgroup="condition")
# 上位遺伝子のカウント可視化
plotCounts(dds, gene=which.max(res$log2FoldChange), intgroup="condition")
```

# 出力の利用：下流解析への橋渡し
- **アノテーション結合**：`rowData` に gene symbol / biotype / 長さ等を join
- **集合解析**：GSEA/ORA（`fgsea`, `clusterProfiler`）
- **ネットワーク**：WGCNA や相関ネットワークの種として使用
- **保存**：`write.csv(as.data.frame(res), "dge_deseq2_result.csv")`

# 実務のベストプラクティス
- 解析開始前に **仮説（効果）と共変量** を紙に書き、**設計式を先に決める**。
- **QCフラグ**（`04_`の `qc_flag_any`）は**自動＝候補**。最終はログ確認→人判断→`metadata`に記録。
- **効果量重視**：FDRだけでなく**LFCしきい値**を設け、実学的に意味のあるDEGを選ぶ。
- **再現性**：セッション情報・パッケージ版を `sessionInfo()` で保存。

# 付録：小さな玩具データで全手順を一気通貫
```{r toy-end2end}
# 例として 800gene × 8sample のNB玩具データ
g <- 800; n <- 8
cts <- matrix(rnbinom(g*n, mu=50, size=1), nrow=g, ncol=n,
              dimnames=list(paste0("gene",1:g), paste0("S",1:n)))
cd <- S4Vectors::DataFrame(group=rep(c("Ctrl","Treat"), each=n/2),
                           batch=rep(c("A","B"), times=n/2))
se <- SummarizedExperiment(assays=list(counts=cts), colData=cd)

# 疑似DEを作る（Treatで20遺伝子を2倍に）
idx <- sample(1:g, 20)
assay(se, "counts")[idx, cd$group=="Treat"] <- round(assay(se, "counts")[idx, cd$group=="Treat"] * 2)

# DESeq2風の前処理と可視化（ここではモデル本体は重いので省略）
lib <- colSums(assay(se, "counts"))
logcpm <- log2(t(t(assay(se, "counts"))/lib)*1e6 + 1)
plot(prcomp(t(logcpm))$x[,1:2], pch=19, main="Toy PCA (log2CPM)")
text(prcomp(t(logcpm))$x[,1:2], labels=colnames(se), pos=3, cex=.8)
```

> **まとめ**：DGE解析は**設計式が命**。DESeq2の**NB GLM + 分散縮約 + LFC縮約**という枠組みを軸に、**バッチ/共変量/交互作用/ペア**など現実の設計へ拡張し、**QC→設計→検定→可視化→解釈**を一貫した痕跡で運用しましょう。
